【裁判字號】    98,簡上,45
【裁判日期】    990623
【裁判案由】    確認界址
【裁判全文】
臺灣苗栗地方法院民事判決              98年度簡上字第45號
上  訴  人  丙○○
訴訟代理人  盛枝芬律師
複  代理人  乙○○
被 上訴 人  甲○○
訴訟代理人  王勝和律師
上列當事人間請求確認界址事件，上訴人對民國98年7 月31日本
院苗栗簡易庭97年度苗簡字第609 號第一審判決提起上訴，本院
於民國99年6月9日言詞辯論終結，判決如下：
    主  文
上訴駁回。
第二審訴訟費用由上訴人負擔。
    事實及理由
一、上訴人主張：上訴人所有坐落苗栗縣竹南鎮○○段中大埔小
    段1110地號土地與被上訴人所有坐落同段1109地號土地相鄰
    。系爭二筆土地原以原審判決附圖即內政部國土測繪中心鑑
    定圖所示之黑色點線為界址，然被上訴人於民國95年間竟以
    系爭二筆土地於56年間重劃交耕點交之界址與原地籍圖之經
    界線不符為由，向苗栗縣政府陳情，苗栗縣政府即召開協調
    會，在無法律依據下，逕自更動兩造土地之界址線為該附圖
    所示黑色實線，使上訴人所有土地短少58平方公尺。系爭土
    地係在民國56年間辦理重劃，兩造祖父本為兄弟，長年耕作
    並無異議，期間因各種因素致使現耕位置與土地界址不同，
    被上訴人突然於重劃40年後宣稱重劃有錯誤，實不可採。本
    件界址變動與重劃無關，被上訴人主張係重劃而生應負舉證
    之責。訴外人陳章元於95年10月11日在苗栗縣政府協調會會
    議記錄及土地位置交換契約書之簽章未經上訴人授權，乃無
    權代理行為，上訴人拒絕承認。且陳章元係在被誘導誤信重
    劃有誤之情形下簽章同意調整經界線。況陳章元僅與被上訴
    人達成「依現耕界址」及「不可侵占甲方土地」來調整，未
    具體指出界址之位置，故雙方並未達成任何協議。地籍測量
    實施規則第232 條為95年11月24日修正發佈之條文，原審引
    為裁判依據，卻未說明為何56年重劃可適用71年以後之法令
    為依據，顯然適用法規有錯誤。再該規定所謂「複丈發現錯
    誤者」，得辦理更正之情形，係指依據該規則第204 條所規
    定之複丈，與土地重測有無錯誤，應否更正，完全無關，原
    審適用法規顯有錯誤。本件經國土測繪中心測量結果，依更
    動前地籍圖經界線，上訴人所有之1109地號土地之地籍圖面
    積與登記面積誤差7 平方公尺，被上訴人所有之1110地號誤
    差22平方公尺，尚在合理範圍內；若依更動後地籍圖經界線
    ，上訴人所有土地面積將短少58平方公尺，非合理誤差。並
    聲明：(一)原判決廢棄。(二)確認兩造所有系爭1110與1109地號
    土地之界址為如原審判決附圖所示之黑色點線（即更動前之
    地籍圖經界線）。
二、被上訴人則以：本件兩造所有系爭土地因地籍圖與現況交耕
    使用之土地不符（即圖地不符），經苗栗縣政府召開協調會
    並由兩造簽立土地位置交換契約書後，依正常程序將圖地調
    整相符，並無違誤。原審確認更正後之地籍圖經界線即為56
    年重劃交耕點交之界址線所在，並非指重劃有誤，而係「原
    地籍圖之經界線」與「實地交耕之界址」不符，故依據地籍
    測量實施規則第232 條第1 、2 項對於「測量上之技術錯誤
    」並引用上開應行注意事項第20條及農地重劃條例施行細則
    第49條第6 款，對於重劃之土地交耕於嗣後辦理地籍測量檢
    測工作發現有不符情形進行調整。苗栗縣政府依據法令採協
    調方式作成之行政程序，於相關土地之所有權人均同意之情
    況下作成界址變動並無錯誤等語，資為抗辯。並聲明：上訴
    駁回。
三、原審經調查審理後，認兩造間就系爭二筆土地之界址既有爭
    議，上訴人請求確認界址，應予准許，經履勘現場並囑託內
    政部國土測繪中心人員實施測量後，認為應以如原審判決附
    圖所示黑色實線（即更動後之地籍圖經界線）為兩造土地之
    界址。
四、按相毗鄰之土地所有人就相鄰土地間之具體界址有爭執時，
    法院應斟酌爭訟土地之地籍圖經界線位置、與爭訟土地相鄰
    之其他土地地籍圖經界線位置、經界線附近占有土地之沿革
    （歷來建物外緣、水溝、田埂、道路、其他使用狀態）、土
    地登記簿所載爭訟土地面積、依地籍圖經界線實測面積、依
    狀態特定物外緣連接線面積之比較、分割或行政處分之原因
    、其他與界址有關之情事等等為客觀標準，予以綜合判斷定
    其界址。經查：
  (一)上訴人主張系爭二筆土地於民國56年間辦理重劃後分配與兩
    造之先人耕作，歷經四十餘年，兩造祖父本為兄弟，長年耕
    作並無異議，而依上訴人所指出之現耕位置，其已耕作約十
    幾年之時間等情，為被上訴人所不爭執，堪信為真實。原審
    囑託內政部國土測繪中心派員協同兩造共同履勘現場，上訴
    人於勘驗現場當場指出其耕作範圍係以田埂為界，該田埂於
    民國七十幾年間即已存在，至今並無變更，即以所指界之範
    圍為耕作界線；被上訴人亦指出其從民國五十幾年土地重劃
    至今之耕作範圍。原審即囑託內政部國土測繪中心依兩造所
    指之現耕位置、更動前、更動後之界址位置，分別實施測量
    ，並計算兩造土地之面積後作成鑑定書、鑑定圖，此有原審
    97 年11 月11日勘驗筆錄、現場照片及上開鑑定書、鑑定圖
    附於原審卷內可稽。依上開鑑測結果，如原審附圖所示之黑
    色點線係更動前之經界線，黑色實線為更動後之經界線，B
    、D 點之紅色連接虛線為上訴人所指界之現耕位置，A 、C
    點之藍色連接虛線則為被上訴人所指界之現耕位置。上訴人
    所指界之現耕位置與更動後之經界線幾乎重疊，且與被上訴
    人所指界之現耕位置平行且相距甚微，反而與更動前之經界
    線位置相差甚遠，角度亦大不相同。足見系爭土地更動前地
    籍圖經界線位置與兩造所指歷年來耕作位置相差甚遠，更動
    後之經界線位置與兩造所指之耕作位置較為接近，亦較符合
    歷年來兩造使用土地之現狀。
  (二)又苗栗縣政府因被上訴人陳情系爭1109、1110地號土地與同
    段1107及1107-1地號等4 筆土地於重劃交耕後有地籍圖與使
    用現況不符（圖地不符）一事，於95年10月11日召開協調會
    ，上開土地所有權人（上訴人由其配偶陳章元代理）均同意
    按現場使用情形及土地登記簿面積調整地籍線，並分別簽訂
    同意書以辦理地籍線更正登記等情，有協調說明會議紀錄、
    95年10月14日及95年11月1 日土地界址使用同意書、95 年
    10月11日土地位置交換契約書等件在卷可稽。上訴人雖於本
    件爭執其配偶陳章元乃無權代理，遭誤導而同意調整地籍線
    云云，然扣除上訴人以外，其餘與會之土地所有權人（即系
    爭1109、1107及1107-1地號土地之所有權人）均認為上開土
    地確有使用現況與地籍圖經界線不符之情形，故均同意依現
    場使用情形更正面積及地籍線，並至現場確認後辦理地籍圖
    經界線更正點交完畢，至今均無異議，此有苗栗縣政府95年
    12月6 日府地劃字第0950163172號函、96年1 月8 日府地劃
    字第09 60003640 號函、96年1 月24日府地劃字第09600138
    86號函、96年3 月5 日府地劃字第0960033234號函、95年12
    月22日點交界址地籍圖、96年1 月18日協調會議記錄等在卷
    為憑。又上訴人因不服苗栗縣政府變更地籍線之處分，向內
    政部提起訴願，經內政部訴願審議委員會以原處分機關即苗
    栗縣政府因測量技術，致使系爭1107、1107-1、1109、1110
    等4 筆地號土地地籍線與實地不符，苗栗縣政府依據協調會
    結論、土地位置交換契約書等資料辦理地籍圖更正，符合地
    籍測量實施規則第232 條之規定，並無違誤等語駁回訴願確
    定，有內政部訴願決定書等件在卷可考。參酌前開(一)所述，
    上訴人所指出其歷年來耕作土地界址與更正前之地籍線差異
    甚大之情形，堪認系爭二筆土地及相鄰0000-0000- 0等地號
    土地確有因測量上技術錯誤所引起之地籍線與使用現況不符
    （圖地不符）之情形。
  (三)系爭二筆土地與相鄰土地既均有使用情形與更正前之地籍圖
    經界線不符之情形存在，相鄰土地之經界線位置已依實地使
    用位置，綜合土地歷年來使用情形，經所有權人確認後合意
    更正地籍線確定而無異議，系爭二筆土地之經界線亦經苗栗
    縣政府依據登記面積及現場田埂使用方向，與相鄰土地之經
    界線均同作平行調整，系爭土地之更動後經界線位置既與鄰
    地作同步調整，自較更正前之經界線位置為可採。
  (四)上訴人雖主張本件經國土測會中心測量結果，如依更動前地
    籍圖面積與登記面積誤差7 平方公尺，1110地號誤差22平方
    公尺，尚在合理範圍內，如依更動後地籍圖界址，上訴人所
    有土地面積將短少58平方公尺，非合理誤差云云，惟相鄰土
    地間之界址產生爭議時，法院判斷界址所在為何，既係綜合
    考量土地之地籍圖經界線位置、相鄰土地之地籍圖經界線位
    置、經界線附近占有土地之沿革、土地登記面積、依地籍圖
    經界線實測面積、行政處分之原因、其他與界址有關之情事
    等客觀標準，即非以土地之面積為唯一標準。上訴人執此主
    張應以面積增減情形判定更正前之經界線為兩造間界址，尚
    無可取。
五、本院審酌系爭二筆土地更正前、更正後之經界線位置，兩造
    於重劃交耕後歷年來耕作使用系爭土地之情形，相鄰土地歷
    年來使用土地情形，其等地籍圖經界線均經更正確定無爭議
    ，苗栗縣政府更正地籍線之行政處分之原因及訴願結果維持
    原處分確定等情事綜合研判，認為應以更正後之地籍圖經界
    線即如原審判決附圖所示之黑色實線為兩造間系爭土地間之
    界址，較為公允。原審判決以更正後之地籍圖經界線即如原
    審判決附圖所示黑色實線為兩造土地間之界址，核無違誤，
    上訴意旨指摘原判決不當，求予廢棄改判，為無理由，應予
    駁回。
六、本件事證已臻明確，兩造其餘攻擊防禦方法及所提證據資料
    ，經核均與判決結果無影響，爰不逐一論述，附此敘明。
七、據上論結，本件上訴為無理由，依民事訴訟法第436 條之1
    第3項 、第449 條第1 項、第78條，判決如主文。
中    華    民    國    99    年    6     月    23    日
                  民事庭審判長法  官  宋國鎮
                              法  官  王炳人
                              法  官  楊中琪
以上正本係照原本作成。
不得上訴。
                              書記官  李曉君
中    華    民    國    99    年    6     月    23    日

司法院資訊處製作；財團法人民間司法改革基金會備份。
